臺灣高等法院民事判決
111年度上字第871號
上  訴  人  
即反訴原告  陳雲騰  

訴訟代理人  秦嘉逢律師
被 上訴 人   
即反訴被告  鄭建國  


訴訟代理人  邱英豪律師
複代理人    張世東律師
上列當事人間請求確認通行權存在等事件，上訴人對於中華民國
111年4月29日臺灣桃園地方法院110年度訴字第1374號第一審判
決提起上訴，並於本院提起反訴，本院於111年9月28日言詞辯論
終結，判決如下：
    主      文
一、上訴駁回。
二、反訴被告應自本判決確定之日起至通行終止之日止，按年給
    付反訴原告新臺幣參仟柒佰貳拾玖元。
三、其餘反訴駁回。
四、第二審訴訟費用由上訴人負擔。反訴訴訟費用由反訴被告負
    擔五分之四，餘由反訴原告負擔。  
    事實及理由
壹、程序部分
　　按於第二審提起反訴，非經他造同意，不得為之；但就同一
    訴訟標的有提起反訴之利益者，不在此限，民事訴訟法第44
    6條第2項第2款定有明文。又不變更訴訟標的，而補充或更
    正事實上或法律上之陳述者，非為訴之變更，同法第256條
    亦有規定；另依同法第463條規定，此於第二審程序準用之
    。查被上訴人即反訴被告(下稱被上訴人)於原審主張其所有
    之桃園市○○區○○段91地號土地(下稱91地號土地，以下同段
    土地均僅以地號稱之)，須經由上訴人即反訴原告(下稱上訴
    人)所有之94地號土地(下稱系爭土地)始得對外通行至公路
    ，求為確認其就系爭土地上如桃園市大溪地政事務所（下稱
    大溪地政事務所）民國110年11月17日土地複丈成果圖即原
    判決之原告圖示附圖（下稱原判決附圖一）編號A部分（面
    積76.06平方公尺）之範圍有通行權存在等。經原審判決確
    認被上訴人就上訴人所有之系爭土地如原判決附圖一編號B
    部分（面積64.02平方公尺）有通行權存在，上訴人不得有
    妨害被上訴人通行之行為，另駁回被上訴人其餘之訴。上訴
    人就其敗訴部分全部聲明不服上訴，被上訴人就其敗訴部分
    則未聲明不服（此部分非本院審理範圍）。嗣上訴人於本院
    依民法第787條第2項規定提起反訴，主張若法院認定被上訴
    人有前述通行權存在，請求被上訴人應自判決確定得通行系
    爭土地如原判決附圖一編號B部分(面積64.02平方公尺)之日
    起至終止通行之日止，按月給付伊新台幣(下同)388元(本院
    卷第31頁)，核與上開規定相符，自屬合法，應予准許。後
    上訴人就前開反訴聲明更正為請求被上訴人應自判決確定之
    日起至終止通行之日止，按年給付上訴人4656元等語（本院
    卷第127頁），核屬不變更訴訟標的而更正事實上或法律上
    之陳述，揆諸首揭規定，亦無不合。
貳、實體部分
一、被上訴人主張：伊所有之91地號土地為袋地，依序須經由92
    地號【中華民國所有，由行政院財政部國有財產署（下稱國
    有財產署）管理】、系爭土地、105地號（中華民國所有，
    由國有財產署管理）土地，始能與公路即桃園市○○區○○路42
    0巷道路（下稱○○路420巷道路）相通。又國有財產署於111
    年1月19日回函表示若經本院認定伊主張通行92、105地號及
    系爭土地之位置，係對周圍地損害最小之通行處所及方法，
    於判決確定後，即可持判決向其申請通行92、105地號土地
    ，惟上訴人否認伊對其所有之系爭土地有通行權存在，爰依
    民法第787條第1項規定，請求確認伊就上訴人所有之系爭土
    地如原判決附圖一編號B部分（面積64.02平方公尺）之範圍
    ，有通行權存在，且上訴人不得有妨害伊通行之行為。至上
    訴人反訴請求支付償金部分，因系爭土地屬特定農業區之農
    牧用地，其周圍並無任何生活機能或設施，應以系爭土地申
    報地價之5%計算償金始為妥適，上訴人主張以申報地價之10
    %計算，顯屬過高等語。於本院答辯聲明：上訴駁回。另對
    反訴部分，答辯聲明：反訴駁回。
二、上訴人則以：被上訴人於未取得國有財產署同意其通行92、
    105地號土地前，尚無從經由伊所有之系爭土地達其通行至
    通路之目的，難認其有受確認判決之法律上利益。又倘認被
    上訴人對系爭土地有通行權存在，伊固不爭執通行系爭土地
    西側之路線為最小侵害方案，然一般車輛寬度約1.5公尺左
    右，且91地號土地面積僅681.72平方公尺，無從作為大型農
    場或牧場使用，被上訴人所需通行範圍，僅供寬度1.358公
    尺至1.640公尺間之小型農業用機具即可，即以2公尺通行寬
    度即足，原審判決所准之通行寬度達2.5公尺，尚屬過寬等
    語置辯。另提起反訴主張，若認被上訴人有前述通行權存在
    ，伊亦得依民法第787條第2項規定，及參酌土地法第97條第
    1項規定，以系爭土地申報地價之年息10%為標準計算，請求
    被上訴人自判決確定之日起至終止通行之日止，按年給付伊
    因此所受損害之償金4656元(計算式：728元×64.02平方公尺
    ×10%)等語。並上訴聲明：㈠原判決不利上訴人部分廢棄；㈡
    上開廢棄部分，被上訴人在第一審之訴駁回。反訴聲明：被
    上訴人應自判決確定之日起至終止通行之日止，按年給付上
    訴人4656元。
三、被上訴人主張伊所有之91地號土地為袋地，依序須經由92地
    號（中華民國所有，由國有財產署管理）、上訴人所有之系
    爭土地、105地號（中華民國所有，由國有財產署管理）土
    地，始能與公路即○○路420巷道路相通之事實，有91、92、1
    05地號、系爭土地之登記謄本、地籍圖謄本及空照圖在卷可
    稽（原審壢簡卷第7至10頁、原審卷第149至151頁），且經
    原審至現場勘驗，製有勘驗筆錄及照片可參（原審卷第77至
    93頁），並為兩造所不爭執（本院卷第60頁、第96頁），堪
    信為真實。
四、茲就兩造之爭點及本院之判斷，分述如下：　　
㈠、本訴部分：
１、按土地因與公路無適宜之聯絡，致不能為通常使用時，除因
    土地所有人之任意行為所生者外，土地所有人得通行周圍地
    以至公路。前項情形，有通行權人應於通行必要之範圍內，
    擇其周圍地損害最少之處所及方法為之。民法第787條第1項
    、第2項前段分別定有明文。本件被上訴人主張系爭土地可
    供通行之處所及方法有數者存在，而訴請法院擇其侵害最少
    之方案通行（本院卷第128頁），其訴訟性質應屬形成之訴
    ，法院得不受兩造攻防之拘束，合先敘明。又按民法第787
    條第1項、第2項前段規定之「周圍地」，並非僅指以與不通
    公路土地直接相毗鄰者為限，如不通公路之土地，與公路之
    間，有二筆以上不同所有人之土地相鄰，為達通行公路之目
    的，自亦得通行該周圍地(最高法院90年度台上字第166號判
    決意旨參照)。
２、被上訴人主張依民法第787條第1項、第2項前項規定，以原判
    決附圖一編號B部分（面積64.02平方公尺）所示通行方案，
    為對周圍地損害最少之處所及方法，然經上訴人以前揭情詞
    抗辯等語。經查：
⑴、被上訴人主張之原判決附圖一編號B部分通行方案，係自其所
    有之91地號土地，依序經由92地號、原判決附圖一編號B部
    分、105地號土地，即可連接小巷至○○路420巷道路，其經由
    系爭土地部分乃為直線，路線距離短，且除經由上訴人之91
    地號土地外，固須經由國有財產署管理之92、105地號土地
    始得連接○○路420巷道路一情，有大溪地政事務所測繪之原
    判決附圖一、航照圖可參（原審卷第43頁、第101頁），且
    為兩造所不爭執（本院卷第60頁、第96頁）。而查，國有財
    產署於111年1月19日函覆原審倘經法院依民法第787條規定
    ，認定被上訴人主張通行92、105地號及系爭土地之位置，
    係對周圍地損害最小之通行處所及方法，俟判決確定，被上
    訴人可依判決及國有非公用土地提供袋地通行權作業要點等
    規定向該署申請通行92、105地號土地等語，亦有國有財產
    署111年1月19日函可佐（原審卷第165頁）。據此，被上訴
    人倘經本件判決認定其有通行權，於判決確定後，即可持判
    決向國有財產署申請通行92、105地號土地，於本件自毋庸
    併以國有財產署為被告，訴請確認通行92、105地號土地之
    必要，故上訴人辯稱被上訴人主張之原判決附圖一所示通行
    方案未一併訴請確認通行國有財產署管理之92、105地號土
    地，無法達其通行目的云云，不足為採。
⑵、上訴人固不爭執被上訴人通行系爭土地西側為損害最小之路
    線，惟抗辯通行之範圍以2公尺寬度即足夠等語。經查，91
    地號土地之使用分區為特定農業區，使用地類別則為農牧用
    地，有土地登記謄本可憑（原審壢簡卷第7頁），固足認被
    上訴人就91地號土地之利用僅得以農牧方式為之，加以91地
    號土地面積僅681.72平方公尺，尚無作為大型農場或牧場之
    可能，應無使用大型運輸車輛或大型農業機具之必要。惟依
    現代農牧方式，被上訴人仍有使用一般車輛或農業用機具通
    行必要，而一般車輛或農業機具，其寬度可達近2公尺，有
    上訴人提出之車輛規格說明可參（本院卷第111至113頁）；
    佐以行政院農業委員會訂定之農路設計規範第11條第4款規
    定，最小農路路基寬度為2.5公尺，則被上訴人通行系爭土
    地應以原判決附圖一編號B部分寬度2.5公尺為合理必要範圍
    ，故上訴人前開抗辯，不足為採。又土地所有人有袋地通行
    權，目的在使其土地與公路有適宜之聯絡，而得為通常之使
    用，則被通行地所有人自有容忍通行權人通行之義務，是被
    上訴人併請求上訴人應容忍被上訴人在原判決附圖一編號B
    部分土地範圍內通行，不得有妨礙其通行之行為，亦屬有據
    。
⑶、綜上，被上訴人主張通行系爭土地，以原判決附圖一編號B部
    分（面積64.02平方公尺）所示通行方案，為損害周圍地最
    少之處所及方法，且上訴人不得有妨礙被上訴人通行之行為
    等語，核屬有據。
㈡、反訴部分
１、按袋地所有人通行周圍地以至公路，對於通行地因此所受之
    損害，並應支付償金。此觀民法第787條第2項後段規定自明
    。次按所謂之「償金」，係指通行權人之適法通行行為，致
    通行地所有人不能使用土地所受損害之補償而言，該償金之
    計算標準與支付方法，民法雖未設有規定，惟核定該給付，
    仍應先確定通行地之位置與範圍，並斟酌通行地所有人所受
    損害之程度，即按被通行土地地目、現在使用情形，以及其
    形狀、附近環境、通行以外有無其他利用價值、通行權人是
    否獨占利用、通行期間係屬永久或暫時等具體情況而定（最
    高法院94年度台上字第2276號判決參照）。再按關於支付償
    金之方法，民法雖無規定，但行使通行權既屬繼續性質，則
    通行地所有人所受之損害，亦屬繼續發生，並因通行期間之
    久暫，其損害亦有所不同，自難預先確定其損害總額，從而
    支付償金之方法，應以定期支付為適當（最高法院88年度台
    上字第3040號判決意旨參照）。
２、本件被上訴人對於原判決附圖一編號B部分（面積64.02平方
    公尺）之土地有通行權存在，且上訴人應容忍被上訴人通行
    該土地，並不得在該土地為妨礙被上訴人通行之行為，已如
    前述。上訴人請求被上訴人支付償金，依上開說明，自屬有
    據。又償金係指補償土地所有權人不能使用土地之損害，而
    被上訴人對於原判決附圖一編號B部分（面積64.02平方公尺
    ）所示土地有通行權存在，係造成上訴人系爭土地所有權行
    使受到限制，而不能獨占利用，致其土地利用之價值減少，
    惟究非喪失所有權，衡其性質應屬該部分土地之使用收益權
    受限制，則上訴人所受之損害，應屬相當於使用收益之租金
    損失。
３、按城市地方房屋之租金，以不超過土地及其建築物申報總價
    年息10%為限，土地法第97條第1項定有明文。而依土地法施
    行法第25條規定，土地法第97條第1項規定之土地價額係指
    法定地價而言。又依土地法第148條規定，土地所有權人依
    土地法所申報之地價為法定地價。再依土地法第105條規定
    ，同法第97條之規定，於租用基地建築房屋準用之。另所謂
    年息10%為限，乃指基地租金之最高限額而言，並非必需依
    照申報價額年息10%計算之，尚須斟酌基地之位置、工商繁
    榮程度、使用人利用基地之經濟價值、所受利益、彼等關係
    及社會情感等情事，以為決定。而通行權人利用通行地以供
    通行，致土地所有權人受有相當於使用收益之租金損失，與
    前述性質類似，上開土地法第105條、第97條關於房屋、基
    地租金限制之規定，非不可採為計算償金之參考。
４、查系爭土地屬特定農業區農牧用地，111年度申報地價為每平
    方公尺728元等情，有土地登記謄本可考（本院卷第45頁）
    。又系爭土地目前為空地，周圍為農田，通連至○○路420巷
    道路後，附近有餐廳、國小、便利商店及夜市等情，有航照
    圖、上訴人之民事更正反訴聲明狀及Google 地圖、被上訴
    人之民事上訴答辯一狀可參（原審壢簡卷第10頁、本院卷第
    83至87頁、第75至第81頁），是本院審酌上情，及被上訴人
    就系爭土地僅有通行之權利，較之有租賃關係者利用程度較
    低，系爭土地作為道路通行期間，上訴人不能供其他使用等
    情，認為被上訴人應支付之償金，以申報地價之總額年息8%
    計算為適當。準此，上訴人得請求之償金每年為3729元（計
    算式：申報地價728元/㎡×面積64.02㎡×8%=3729元，元以下四
    捨五入）。再者，償金支付之義務應自取得通行權時點起算
    ，如係經法院判決者，則以判決袋地所有權人勝訴確定時起
    ，支付償金（本院暨所屬法院民事法律問題研究彙編第9輯2
    16至219頁之審查意見參照），且被上訴人行使通行權係屬
    繼續性質，上訴人所受之損害，亦屬繼續發生，故應以定期
    支付為當，復以通行權之償金須待將來判決確定，被上訴人
    得以通行時起算。從而，上訴人依民法第787條第2項規定，
    請求被上訴人自本件判決確定之日起至通行終止之日止，按
    年給付3729元之償金為適當；逾此範圍，即屬無據，不應准
    許。
五、綜上所述，被上訴人依民法第787條第1項、第2項前段規定
    ，請求確認其原判決附圖一編號B部分（面積64.02平方公尺
    ）土地有通行權存在，及上訴人應容忍被上訴人通行該土地
    ，並不得妨礙其通行之行為，自屬正當，應予准許。從而，
    原審就前開應准許部分為上訴人敗訴之判決，核無不合。上
    訴意旨指摘原判決此部分不當，求予廢棄改判，為無理由，
    應駁回其上訴。另上訴人依民法第787條第2項規定，反訴請
    求被上訴人應自本件判決確定時起，按年給付3729元，洵屬
    有據，應予准許；逾此範圍之請求，非屬正當，不應准許。
    　　
六、本件事證已臻明確，兩造其餘之攻擊或防禦方法及所用之證
    據，經本院斟酌後，認為均不足以影響本判決之結果，爰不
    逐一論列，附此敘明。
七、據上論結，本件上訴人之上訴為無理由，反訴為一部有理由
    、一部無理由，依民事訴訟法第449條第1項、第78條、第79
    條，判決如主文。
中　　華　　民　　國　　111 　年　　10 　　月　　12 　日
                  民事第十三庭  
                        審判長法  官   林純如
                              法  官   林于人
                              法  官   柯雅惠
正本係照原本作成。
不得上訴。
中　　華　　民　　國　　111 　年　　10　　月　　13　　日
　　　　　　　　　　　　　
　　　　　　　　　　　　　　  書記官   陳泰寧